臺灣雲林地方法院刑事判決　　　　　　100 年度訴緝字第22號
公　訴　人　臺灣雲林地方法院檢察署檢察官
被　　　告　蔡學哲
上列被告偽證案件，經檢察官提起公訴（99年度偵字第1041號）
，本院判決如下：
    主  文
蔡學哲無罪。
    理  由
一、公訴意旨略稱：被告蔡學哲係依證人保護法保護之證人，明
    知其於民國98年6 月19日上午11時11分許，在臺灣雲林地方
    法院檢察署偵查98年度偵字第2952號、第3204號蔡文賢販賣
    子彈案件，於供前具結，就案情有重要關係之事項，亦即「
    98年5 月26日晚上陳志璋南下向其以每顆新臺幣（下同）60
    0 元買到的100 顆子彈係蔡文賢於同年2 、3 月交予其販賣
    的，蔡文賢並告知其每顆子彈至少要600 元才能賣出去，之
    後其一直將該批子彈放在林內鄉九芎村一間檳榔攤的土地公
    廟旁，而98年5 月26日當日蔡文賢亦知悉該100 顆子彈是陳
    志璋南下購買，賣得之6 萬元都拿去蔡文賢的家裡交給蔡文
    賢」等情係屬真實，竟基於偽證之犯意，於99年1 月20日下
    午2 時許，蔡學哲至本院刑事庭審理98年度訴字第655 號上
    開案件，於供前具結並更易其詞表示該批子彈係一名綽號叫
    「志成」的朋友交給其託賣的，與蔡文賢無涉等語，而為前
    開虛偽陳述，因認被告蔡學哲涉犯證人保證法第19條之偽證
    罪嫌等語。
二、按犯罪事實應依證據認定之，無證據不得認定犯罪事實；不
    能證明被告犯罪者，應諭知無罪之判決，刑事訴訟法第154
    條第2 項、第301 條第1 項分別定有明文。次按事實之認定
    ，應憑證據，如未能發現相當證據，或證據不足以證明，自
    不能以推測或擬制之方法，以為裁判基礎；又所謂認定犯罪
    事實之證據，係指足以認定被告確有犯罪行為之積極證據而
    言，而認定犯罪事實所憑之證據，雖不以直接證據為限，間
    接證據亦包括在內，然而無論直接或間接證據，其為訴訟上
    之證明，須於通常一般人均不致有所懷疑，而得確信其為真
    實之程度，始得據之為有罪之認定（最高法院29年上字第31
    05號、40年台上字第86號、76年台上字第4986號判例要旨參
    照）。復按，為貫徹無罪推定原則，檢察官對於被告之犯罪
    事實，應負實質舉證責任。刑事訴訟法修正後第161 條第1
    項規定「檢察官就被告犯罪事實，應負舉證責任，並指出證
    明之方法」，明訂檢察官舉證責任之內涵，除應盡「提出證
    據」之形式舉證責任外，尚應「指出其證明之方法」，用以
    說服法院，使法官「確信」被告犯罪構成事實之存在。此「
    指出其證明之方法」，應包括指出調查之途徑，與待證事實
    之關聯及證據之證明力等事項。倘檢察官所提出之證據，不
    足為被告有罪之積極證明，或其指出證明之方法，無法說服
    法院以形成被告有罪之心證者，應貫徹無罪推定原則，為無
    罪之判決（最高法院100 年5 月10日100 年度第4 次刑事庭
    會議決議意旨參照）。又按偽證罪之構成，以於執行審判職
    務之公署或於檢察官偵查時對於案情有重要關係之事項，供
    前或供後具結，而為虛偽之陳述為要件，所謂虛偽之陳述，
    係指與案件之真正事實相悖，而足以陷偵查或審判於錯誤之
    危險者而言（最高法院69年臺上字第2427號判例意旨參照）
    ，是以，證人雖於執行審判職務之公署或於檢察官偵查時，
    有前後供述不一、矛盾情事，但如無積極證據顯示其所供情
    節確與真正事實相悖，而足以陷審判於錯誤之危險，即難認
    該當偽證罪之構成要件。
三、證據能力部分：
    按被告以外之人於審判外之言詞或書面陳述，除法律有規定
    者外，不得作為證據，刑事訴訟法第159 條第1 項定有明文
    。次按被告以外之人於審判外之陳述，雖不符刑事訴訟法第
    159 條之1 至之4 之規定，而經當事人於審判程序同意作為
    證據，法院審酌該言詞陳述或書面陳述作成時之情況，認為
    適當者，亦得為證據，刑事訟訴法第159 條之5 第1 項定有
    明文。其立法意旨在於傳聞證據未經當事人之反對詰問予以
    核實，原則上先予排除。惟若當事人已放棄反對詰問權，於
    審判程序中表明同意該等傳聞證據可作為證據，基於尊重當
    事人對傳聞證據之處分權，及證據資料愈豐富，愈有助於真
    實發見之理念，且強化言詞辯論主義，使訴訟程序得以順暢
    進行，傳聞證據亦具有證據能力。本判決所引用下述具傳聞
    性質之供述證據，經本院於準備程序時提示檢察官及被告，
    均同意作為證據（見本院卷第11頁、第27頁），且於本院審
    理時提示檢察官及被告均表示無意見（見本院卷第27頁至第
    28頁），迄於言詞辯論終結前均未聲明異議，視為同意作為
    證據，本院審酌該等證據之取得過程並無瑕疵，與本案待證
    事實間復具有相當之關聯性，自得採為證據。
四、公訴意旨認被告蔡學哲涉犯上開罪嫌，無非係以被告蔡學哲
    於偵查中之供述、臺灣雲林地方法院檢察署98年度偵字第29
    52號、第3204號之98年6 月19日訊問筆錄及證人結文、本院
    98年度訴字第655 號之99年1 月20日審判筆錄、臺灣雲林地
    方法院檢察署98年度偵字第2952號、第3204號起訴書等為其
    主要論據。
五、訊據被告蔡學哲固坦承曾於99年1 月20日，在本院上開案件
    審理時，供前具結作證，惟堅決否認有於前開審理中為偽證
    犯行，辯稱：我在另案被告蔡文賢販賣子彈案件中，在審理
    中所為證詞係真正，在偵查中所為證詞始為虛偽等語。經查
    ：
(一)、被告蔡學哲因檢察官偵辦另案被告蔡文賢涉有槍砲彈藥刀械
    管制條例第12條第1 項之未經許可販賣子彈罪嫌案件，於98
    年6 月19日經檢察官同意依證人保護法第14條第1 項之規定
    後，以證人身分證稱：「（你知道在98年5 月26日晚上陳志
    璋南下向你以每顆600 元買到的100 顆子彈是哪來的？）蔡
    文賢。」「（蔡文賢是在5 月26日或何時將你賣給陳志璋的
    子彈交給你？）今年的2 、3 月間他就已經交給我了，大概
    地點我記不太清楚是在雲林縣斗六市，不是在家裡，約在馬
    路旁邊，他電話聯絡，我就去找他。」「（5 月26日你把子
    彈交給陳志璋之前，需要知會蔡文賢一聲？）要。」「（知
    會他哪些內容？）全部都要講，講要出的量、價錢、出給誰
    也要講，還有出的時間。」「（蔡文賢有無告訴你，子彈至
    少要多少錢才能賣出去？）600 元。」「5 月26日你將子彈
    賣給陳志墇，收6 萬元後如何處理？）拿去給蔡文賢。」「
    （時間？）我交易完，就立刻拿錢給他。」「（98年6 月9
    日晚上22時許，陳志璋向你以每顆600 元買到的100 顆子彈
    又是哪來的？）也是蔡文賢的，也是他之前同ㄧ次放在我這
    裡的。」「（蔡文賢在今年2 、3 月至少給你這4 盒200 顆
    子彈，你都放哪裡？）我都放在林內鄉九芎村一間檳榔攤旁
    的土地公廟旁。」「（你在5 月26日、6 月9 日要拿子彈給
    陳志璋時，都要經過你所說的土地公廟旁？）對。」「（你
    這兩次拿子彈給陳志璋都是開車去？）對。」「（6 月9 日
    你把子彈交給陳志璋之前，需要知會蔡文賢一聲？）要。」
    「（知會他哪些內容？）全部都要講，講要出的量、價錢、
    出給誰，還有出的時間。」「（要交子彈的地點要告訴蔡文
    賢嗎？）蔡文賢不知道。「（6 月9 日晚上交完子彈，你收
    到的6 萬元如何處理？）拿去蔡文賢的家裡給他。」等語，
    檢察官據此認另案被告蔡文賢涉有槍砲彈藥刀械管制條例第
    12條第1 項之未經許可販賣子彈罪嫌，並以98年度偵字第29
    52號、第3204號提起公訴，嗣由本院以98年度訴字第655 號
    審理，被告蔡學哲確於99年1 月20日，在執行審判職務之公
    署即本院98年度訴字第655 號蔡文賢違反槍砲彈藥刀械管制
    條例案件審判時，以證人之身分前往本院第2 法庭作證，經
    告知恐因陳述致自己受刑事追訴或處罰，依法得拒絕證言後
    ，仍表示願意作證，因而於具結後，證稱：「（100 顆子彈
    是誰給你的？）我一個朋友。」「（你朋友的名字？）志成
    。」「（蔡文賢到底有無子彈給你？）沒有。「（那天收到
    的6 萬元有無交給蔡文賢？）沒有。」「（最後6 萬元去哪
    裏？）花掉了。」「（子彈是哪裏來？）志成，我朋友寄放
    的。」「（賣子彈給陳志璋是否有2 次？）是。」「（一次
    是98年5 月26日、一次是98年6 月9 日，都是100 顆6 萬元
    ？）是。」「（98年5 月26日的那次，是在哪裡交貨？）在
    他家門口。」等語，業經被告坦認在卷，並有臺灣雲林地方
    法院檢察署98年度偵字第2952號、第3204號之98年6 月19日
    訊問筆錄、本院98年度訴字第655 號之99年1 月20日審判筆
    錄及具結結文等在卷可稽（見98年度偵字第29 52 號卷第96
    頁至第98頁、98年度蒞字第1515卷第143 頁至第158 頁；本
    院99年度訴字第332 號卷第20頁），復經本院調取前開卷宗
    核閱屬實，上開事實，堪以認定。
(二)、查公訴人主要係以被告蔡學哲於上開偵查中之證言，而認定
    被告蔡學哲於本院98年度訴字第655 號案件審理中之證詞與
    事實不符而屬虛構。然查：
１、被告蔡學哲於本案遭警查獲後，於98年6 月10日初次製作警
    詢筆錄，經警詢問是否有販賣子彈及替另案被告蔡文賢販賣
    子彈時，當時被告蔡學哲係【否認有何販賣子彈及替另案被
    告蔡文賢販賣子彈】之犯行（見另案98年度偵字第2952號卷
    (一)第85頁至第89頁）；復於同日偵查中：「（你昨天有跟綽
    號「阿瑋」的陳志璋見面？）有。」「（按照證據顯示你昨
    天晚上跟綽號『阿瑋』的陳志璋是在漢記社區門口附近以6
    萬元賣給他二盒子彈共100 發子彈，有何意見？）有。」「
    （你昨天晚上跟綽號『阿瑋』的陳志璋在漢記社區門口附近
    賣給他2 盒子彈共100 發子彈，子彈是從那裡來的？）【一
    個朋友叫「小胖」寄放在我這裡，「小胖」叫謝宏祥。】」
    「（在98年5 月26日，在庭的綽號『阿瑋』」的陳志璋是否
    有要向你拿子彈，但沒有拿到，有無此事？）【有】。」「
    ……，子彈是「小胖」的，【跟蔡文賢沒有關係】。」（見
    另案98年度偵字第2952號卷(一)第124 頁至第126 頁、第129
    頁）；98年6 月10日本院羈押訊問時供稱：98年5 月26日陳
    志璋從臺北下來，碰面後，有談論子彈的事情，但沒有實際
    拿到子彈，所以在98年6 月9 日才拿到100 顆子彈，【係1
    位叫「小胖」謝宏翔】寄放在我那裡等語（另案本院98年度
    聲羈字第135 號卷第10頁至第11頁）；再於98年6 月12日偵
    查中供述：「（譯文中你有講到『我不會講』、『我沒有辦
    法』這些話，除非是你已先跟別人取得150 顆子彈，或是你
    後面有老板你已經跟老板說有人下訂150 顆子彈，但綽號『
    阿偉』的陳志璋只能買100 顆，讓你無法跟老板交待，除了
    以上這兩種情形以外，應該都不會說『我不會講』、『我沒
    有辦法』這些話，有何意見？）我不是先跟別人買150 顆子
    彈，【我後面也沒有老板】，是綽號『阿偉』的陳志璋有欠
    我錢，他還錢都很會拖，我有時會騙他多拿一點錢出來。」
    （見另案98年度偵字第2952號卷(二)第57頁）；又於98年6 月
    18日警詢中供述：「（你是否曾【替蔡文賢】販賣槍械、彈
    藥？有幾次？數量為何？）【是】。我幫他賣過槍械1 次（
    短槍CZ牌2 支）、【子彈2 次】〈每次販賣100 顆，2 次共
    200 顆〉。」「（你於何時？在何地？替蔡文賢販賣子彈？
    ）第1 次時間是98年5 月26日22-23 時左右，在陳志璋住家
    前（詳細地址我不知道）以每顆600 元之代價販賣100 顆子
    彈給陳志璋，金額為60,000元，第2 次時間是98年6 月9 日
    23時30分，一樣賣給陳志璋也是每顆600 元代價，共賣100
    顆子彈給他，金額一樣是60,000元。」「（承上問上述2 次
    販賣子彈之所得交給何人？）第1 次60,000元在蔡文賢朋友
    張中建住家交付給蔡文賢，第2 次60,000元在蔡文賢家中（
    雲林縣斗六市○○街69巷20號）交給他。」等語（見另案98
    年度偵字第2952號卷(二)第89頁至第90頁）；於同日偵查中亦
    供稱：「（你有指證98年5 月26日、98年6 月9 日賣給陳志
    璋的子彈來源是蔡文賢，也從陳志璋處收得6 萬元交給蔡文
    賢？）有。」等語（見另案98年度偵字第2952號卷(二)第94頁
    ）；復於本院另案98年度訴字第655 號99年1 月20日審理時
    ，於供前具結，改口證稱為上開證詞，足見被告蔡學哲就其
    有無販賣子彈、販賣子彈與案外人陳志墇之次數、所販賣子
    彈之來源、有無交付60,000元予另案被告蔡文賢，其前後供
    述反覆不一，且於98年6 月10日為警查獲後，迄至同年6 月
    18日，相距數日而已，對於子彈來源之說法，竟有上開不同
    之陳述，其於98年6 月19日經檢察官同意依證人保護法第14
    條第1 項之規定後，證稱販賣與陳志璋之制式子彈100 顆來
    源係另案被告蔡文賢，是否可信，已堪置疑。
２、參以證人即員警石圳璿於99年1 月20日另案本院98年度訴字
    第655 號審理時到庭證稱：「（蔡學哲到上開居所時，你有
    看到他有拿錢給誰嗎？）沒有。」「（警方去搜索的時候當
    此有無查扣錢？）沒有。」（見另案98年度訴字第655 號卷
    (二)第75頁背面、第76頁）等語。參諸被告蔡學哲與陳志璋於
    98年6 月9 日之最後1 通通話時間為22時33分59秒（見另案
    98年度偵字第2952號卷(二)第8 頁）與台中市警察局刑警大隊
    開始執行搜索蔡文賢位於雲林縣斗六市○○街69巷20號之時
    間（即98年6 月9 日23時7 分），僅相隔30分鐘左右，及台
    中市警察局刑警大隊持本院核發之98年度聲搜字第256 號搜
    索票前往蔡文賢位於雲林縣林內鄉烏麻村永安15之3 號及雲
    林縣斗六巿民族路69巷20號之住、居所就該處所、身體、物
    件及電磁紀錄執行搜索均未搜得蔡學哲前開所述交給蔡文賢
    之6 萬元（見另案警卷第11頁至第15頁、另案98年度偵字第
    2952號卷(一)第39頁至第43頁之搜索扣押筆錄及扣押物品目錄
    表）之結果等各情相互以觀，均無法佐證被告蔡學哲上開偵
    查中證述已把販賣子彈所得60,000元交付給另案被告蔡文賢
    乙情係屬實在，則被告蔡學哲於偵查中前開對另案被告蔡文
    賢不利之證詞，在無其他證據足以佐證之情形，是否與事實
    相符，即非無疑，則是否能憑被告蔡學哲於上開偵查中之證
    言，而推論被告蔡學哲於本院98年度訴字第655 號案件審理
    中之證詞有何虛偽不實，顯有疑問。
(三)、次查，公訴人固以另案被告蔡文賢涉有槍砲彈藥刀械管制條
    例第12條第1 項之未經許可販賣子彈罪嫌，以98年度偵字第
    2952號、第3204號提起公訴後，然經本院另案審理後，認被
    告蔡學哲就另案被告蔡文賢部分所為之自白及證述，先後陳
    述內容不一，且其關於不利於另案被告蔡文賢之陳述，無任
    何補強證據足以擔保其真實性，尚不能資為不利於被告蔡文
    賢之犯罪證據，且無其他證據足認被告蔡文賢有販賣子彈之
    犯行，則另案被告蔡文賢被訴未經許可販賣子彈罪之犯行，
    尚屬不能證明，業經本院以98年度訴字第655 號案件判決無
    罪，檢察官不服提起上訴，並經臺灣高等法院臺南分院以99
    年度上訴字第323 號刑事判決駁回上訴確定等情，有臺灣高
    等法院被告蔡文賢全國前案紀錄表及判決書在卷可稽（見99
    年度偵字第1041號卷第2 頁至第11頁；99年度訴字第332 號
    卷第34頁至第39頁、第48頁至第49頁），復經本院調取前開
    卷宗核閱屬實。公訴人於本案中既未能提出其他積極證據，
    證明另案被告蔡文賢提供子彈予本案被告蔡學哲，而逕以被
    告蔡學哲於上開偵查中之證言，認定被告蔡學哲於本院98年
    度訴字第655 號案件審理中之證詞，與事實不符而屬虛構，
    尚嫌率斷。
(三)、綜上，被告蔡學哲之歷次證詞既存有上開瑕疵，本院依卷存
    證據資料並無任何積極證據足以擔保被告蔡學哲於偵查中就
    蔡文賢未經許可販賣子彈之證述係屬真實，且蔡文賢被訴未
    經許可販賣子彈罪之犯行，業經確定判決認定，尚屬不能證
    明，業如前述。另案被告蔡文賢被訴未經許可販賣子彈之犯
    行，既尚未經證明與事實相符，則被告於本院另案98年度訴
    字第655 號99年1 月20日審理時所為上開否認販賣予陳志璋
    之制式子彈100 顆來源係另案被告蔡文賢之證述，亦難認與
    事實相違，而故意向法院為虛偽之陳述，因此，公訴人認被
    告蔡學哲涉嫌上開犯行所憑之證據，尚未達於通常一般之人
    均不致有所懷疑，而得確信其為真實之程度，依刑事訴訟制
    度「倘有懷疑，即從被告之利益為解釋」、「被告應被推定
    為無罪」之原則，即難據以為被告蔡學哲不利之認定，被告
    蔡學哲被訴偽證犯行仍屬不能證明，揆諸前述說明，應為被
    告蔡學哲無罪之諭知。
六、至於被告蔡學哲於另案98年6 月19日偵查中之證述，是否涉
    及偽證罪嫌，應移請臺灣雲林地方法院檢察署偵查卓處，附
    此敘明。
據上論斷，應依刑事訴訟法第301 條第1 項，判決如主文。
本案經檢察官楊順淑到庭執行職務。
中    華    民    國   100    年    10    月    18    日
                  刑事第七庭  審判長法  官  王雅苑
                                    法  官  王子榮
                                    法  官  文昌
以上正本證明與原本無異。
如不服本判決應於收受判決後10日內向本院提出上訴書狀，並應
敘述具體理由；其未敘述上訴理由者，應於上訴期間屆滿後20日
內向本院補提理由書（均須按他造當事人之人數附繕本）。「切
勿逕送上級法院」。
                                    書記官  張簡純靜
中    華    民    國   100    年    10    月    18    日